臺灣高等法院臺南分院刑事判決　　　　100年度上易字第101號
上　訴　人　臺灣嘉義地方法院檢察署檢察官
被　　　告　黃啟宗
上列上訴人因被告詐欺案件，不服臺灣嘉義地方法院99年度易字
第668號中華民國99年12月31日第一審判決（起訴案號：臺灣嘉
義地方法院檢察署99年度偵續字第53號），提起上訴，本院判決
如下：
    主  文
上訴駁回。
    理  由
一、公訴要旨：
（一）起訴事實：被告黃啟宗與告訴人吳宜斌原係朋友，吳宜斌
      則為聯通汽車貨運有限公司（以下簡稱聯通貨運公司）之
      負責人，黃啟宗因知吳宜斌以經營貨運公司為業，竟基於
      意圖為自己不法所有之犯意，分別於民國（下同）96年10
      月16日前某日及96年11、12月間某日，在吳宜斌位於嘉義
      市○○○路125號之營業處所裡 ，向吳宜斌佯稱欲購買拖
      車以靠行於吳宜斌所經營之貨運公司為由，欲向吳宜斌調
      借購車資金，吳宜斌信以為真，因而陷於錯誤，分別交付
      如附表所示之支票共5紙，詎黃啟宗取得上開支票後 ，持
      向郭惠徵貼現，所得款項均花用一空，經吳宜斌多次向黃
      啟宗追討，黃啟宗均避不見面，吳宜斌始知受騙云云。
（二）起訴法條：刑法第339條第1項。
（三）起訴證據：
    １告訴人吳宜斌之證述。
    ２證人林正雄、曾邱素琴、李碧霹吒、郭惠徵之證述。
    ３交通部公路總局嘉義區監理所雲林監理站98年6月15日嘉
      監雲字第0980106375號函、汽車車籍查詢、汽車車主歷史
      查詢、汽車過戶登記書、拖車車籍查詢 、汽車（委賣)合
      約書、車輛附條件買賣契約書、台銀本行支票申請書(代
      傳票）各乙紙。
二、本院之判斷
（一）按犯罪事實應依證據認定之，無證據不得推定其犯罪事實
      ；又不能證明被告犯罪者，應諭知無罪之判決，刑事訴訟
      法第154條、第301條第1項分別定有規定 。次按事實之認
      定，應憑證據，如未能發現相當證據，或證據不足以證明
      ，自不能以推測或擬制之方法為裁判基礎；又告訴人之告
      訴係以使被告受刑事追訴為目的，是其陳述是否與事實相
      符，仍應調查其他證據以資審認；再按被害人就其被害事
      實所為之陳述，係使其所指之加害人受刑事訴追為目的，
      其與加害人即被告在訴訟利害關係上，處於相反之地位，
      故被害人以證人身分就其被害事實予以陳述，如其陳述本
      身無瑕疵可指，且經調查其他必要證據結果，足以擔保其
      陳述內容確與事實相符，固得採為斷罪依據，惟若查無其
      他證據足以審認其所述確與事實相符，自難僅以被害人之
      片面指述，遽為不利於被告之認定。末認定犯罪事實所憑
      之證據，雖不以直接證據為限，間接證據亦包括在內；然
      而無論直接或間接證據，其為訴訟上之證明，須於通常一
      般之人均不致有所懷疑，而得確信其為真實之程度者，始
      得據為有罪之認定，倘其證明尚未達到此一程度，而有合
      理之懷疑存在時，即無從為有罪之認定 ；另刑法第339條
      第1項詐欺罪之成立 ，係以意圖為自己或第三人不法之所
      有，以詐術使人陷於錯誤，而將本人或第三人之物交付為
      構成要件，所謂以詐術使人交付，必須被詐欺人因其詐術
      而陷於錯誤，若所用方法，不能認為詐術，亦不致使人陷
      於錯誤，即不構成該罪。最高法院40年臺上字第89號判例
      、52年臺上字第1300號判例、98年臺上字第5108號判決及
      76年臺上字第4986號判例 、46年度臺上字第260號判例可
      資參照。是行為人主觀上，倘非出於意圖為自己或第三人
      不法所有之詐欺犯意，或客觀上所用之方法不能認為詐術
      ，即不得以該罪相繩。至於債之關係成立後，如有未依債
      之本旨履行民事債務之情形，在一般社會經驗上可能之原
      因甚多，縱令是出於惡意不為履行，苟無足以證明其在債
      之關係發生時，自始即具有不法所有意圖之積極證據，亦
      僅能令負民事債務不履行之責任，尚不得據此推定未依約
      履行之一方具有詐欺取財之犯意。
（二）訊據被告固不否認曾向告訴人吳宜彬調借支票及曾購買貨
      車之事實，然堅詞否認有何詐欺犯行，辯稱 ：附表這5張
      支票和購買車子無關，購買車子是伊拿伊老婆的退休金新
      台幣（下同）40萬元購買富邦銀行之支票，以支票及現金
      付清交給林正雄，並非向告訴人所借 ，而附表這5張支票
      ，其中編號 1之支票是聯通貨運公司所給付予伊之運費，
      亦非向告訴人所借 ，附表編號2至編號5等4張支票，才是
      向告訴人所調借，其中附表編號1、2、4、5伊拿去向郭惠
      徵調現，用來繳油錢及修理車子 ，附表編號3之支票，則
      是拿去大林的一家輪胎行，用來支付輪胎的錢，然此些借
      款，均有用伊之運費來清償，並非向告訴人詐欺所得，縱
      有未清償之款項 ，伊於97年4、5、6月份之運費告訴人均
      未給付，事後告訴人又將伊所有之車牌號碼853-JF之拖車
      頭及車牌號碼92-LQ之車斗變賣得款20萬元，伊所欠告訴
      人亦已清償完畢等語。
（三）經查：
    I證據能力方面
      公訴人及被告均同意下述之供述或非供述證據之證據能力
      ，本院審酌前開證據之作成或取得之狀況，並無非法或不
      當取證之情事，且亦無顯不可信之情況，並無證據力明顯
      過低之情形，復經本院於審判期日就上開證據依法進行調
      查、辯論，依刑事訴訟法第159條之5規定，均具有證據能
      力，合先敘明。
    II實體方面
    １附表編號1之支票，依檢察官起訴書之記載 ，其票載日期
      （即發票日，起訴書及原判決均誤載為到期日）、票面金
      額、支票號碼分別為97年6月12日、60,000元，AV0000000
      號 ；惟查AV0000000號之支票，其票載日期（即發票日）
      為97年5月25日，票面金額為93,163元，而支票號碼為AV0
      000000號之支票，其票面金額為6萬元，發票日為97年6月
      12日，此有前述二張支票影本附於本院卷，堪予認定。因
      此 ，告訴人於本院陳稱檢察官起訴書所載附表編號1之支
      票號碼記載有誤 ，而原審關於附表編號1之支票認定為票
      號AV0000000號，票面金額93,6163元仍屬有誤，則參酌起
      訴書關於附表編號1之支票所記載之金額及票載日期 ，應
      認為起訴書關於附表編號1之支票，其票據號碼為「AV000
      0000」之記載有誤，應更正為「AV0000000」，合先敘明
      。
    ２附表編號3之支票雖係被告向告訴人所調借 ，但被告是持
      以支付嘉義縣大林鎮佶泰輪胎行之輪胎錢，並非向郭惠徵
      調現一情，業據證人郭惠徵於原審結證甚明（見原審卷第
      201頁至203頁），復有台灣中小企業銀行嘉義分行所提供
      之支票號碼AV0000000之支票影本其背書載 有「佶泰輪胎
      行」可佐，告訴人之證述及公訴意旨就此部分與事實不符
      ，不可採憑。
    ３附表所示編號3、4之支票 ，是聯通貨運公司於97年1月17
      日請領，而如附表所示編號2、5之支票是聯通貨運公司於
      97年3月27日請領一情 ，有臺灣中小企業銀行嘉義分行99
      年12月14日之回函1紙在卷可稽（見原審卷第194頁），又
      附表所示編號1之支票票號AV0000000，其號碼又在附表所
      示編號2之支票票號AV0000000之後，由此足以推論聯通貨
      運公司於請領附表編號1之支票之日期，不會早於97年3月
      27日 ，是被告應係在聯通公司請領支票後亦即97年1月17
      日後及97年3月27日後 ，方有可能向告訴人借用附表所示
      之5張支票一情，應可認定 ，故公訴意旨及告訴人於原審
      之證述指稱：「告訴人於96年10月16日前某日及96年11、
      12月間某日 ，先後向被告借得該5張支票」云云，亦難認
      為真實。
    ４被告所購買車牌號碼為853-JF之拖車頭及車牌號碼 92-LQ
      之車斗兩者價金合計43萬元係由被告以部分現金及其配偶
      李碧霞向富邦銀行購買銀行支票來支付，並非以附表所示
      之支票來支付一情，業據證人李碧霞於偵查時證述甚明，
      復有被告所提出之富邦銀行購買支票聲請書及富邦銀行金
      額為40萬元之支票影本可佐，而該富邦銀行支票背面確有
      拖車出賣人林正雄提示付款之背書，足見購車車款確由被
      告以部分現金及其配偶李碧霞向富邦銀行購買之銀行支票
      來支付。
    ５被告先後曾有兩台車登記靠行於告訴人所經營之聯通貨運
      公司，最先一台車牌號碼為IE-213號之20噸貨車早於96年
      2月26日即登記靠行聯通貨運公司， 之後另一台車牌號碼
      853-JF號之拖車頭及車牌號碼92-LQ號之車斗則於 96年11
      月14日及96年11月16日登記靠行於聯通貨運公司一情，亦
      有嘉義區監理所雲林監理站98年 6月15日回函及嘉義區監
      理所嘉義市監理站99年10月28日回函所附之汽車過戶登記
      書影本及汽車各項異動登記書影本附卷可按（見98年度交
      查字第582號卷第15頁及18頁、原審卷第58頁） ，是被告
      所購買之貨車，至少於96年11月16日前均已登記靠行於告
      訴人所經營之聯通貨運公司名下，而汽車過戶登記需要聯
      通貨運公司之公司章及告訴人之印章一情，亦有上開過戶
      登記書影本可證，告訴人難謂其不知被告所購買之貨車至
      少於96年11月16日前均已登記靠行於伊所經營之聯通貨運
      公司名下 。而被告於97年1月17日後方向告訴人調借如附
      表所示之支票一情，業如前述，則以此推論，告訴人既知
      被告所購買之車輛（包括車牌號碼為IE-213號之貨車或車
      牌號碼為853-JF之拖車頭及車牌號碼92-LQ之車斗） ，於
      96年11月16日前均已登記於伊所經營之聯通貨運公司名下
      ，被告又如何會於97年 1月17日後再以其欲購買上開車輛
      靠行為由，向告訴人調借如附表所示之5張支票 ，告訴人
      又如何會相信此一事由進而出借如附表所示之 5張支票，
      公訴意旨及告訴人於原審之證述指稱被告黃啟宗佯稱欲購
      買拖車以靠行於吳宜斌所經營之貨運公司為由，向吳宜斌
      詐得如附表所示之支票云云，不僅與常理不符，亦與卷證
      資料所顯示時間不符，自難認其所述為真實。
    ６末按民事債務人未依債之本旨履行給付之情況，在一般社
      會經驗上原因眾多，其因不可歸責之事由無法給付，或因
      合法得對抗他造主張抗辯而拒絕給付，其至債之關係成立
      後，始行惡意遲延給付，皆有可能，非必均出於自始無意
      給付之詐欺犯罪一端，苟無足可認其自始具有不法所有意
      圖之積極證據，縱令於債之關係成立後，惡意不為給付，
      亦僅能令負民事上遲延給付責任。本件被告雖自承如附表
      所示編號1至編號5之5張支票（金額合計357,200元），為
      其向告訴人所調借， 然查，被告在97年6月份前均在聯通
      貨運公司靠行運貨一情，為告訴人所不否認，告訴人當時
      需每半月給付被告運費一情，亦為告訴人所證述在卷（見
      原審卷第123頁） ，而被告所有車牌號碼為853-JF號之拖
      車頭及車牌號碼 92-LQ號之車斗當時均登記在告訴人所經
      營之聯通貨運公司名下一情，亦有汽車過戶登記書影本可
      證，另該拖車頭及車斗事後亦遭告訴人私自變賣得款195,
      000元一情，亦為告訴人所自承（見原審卷第127頁），是
      被告於向告訴人調借編號1至5之5張支票時 ，實際有陸續
      可得之運費及拖車頭與車斗可供清償擔保，難謂其於借款
      當時無清償能力，是被告在借款當時主觀上既非出於意圖
      為自己或第三人不法所有之詐欺犯意，而客觀上所用之借
      款方法亦不能認為是詐術，殊不能據以其事後發生債務不
      履行爭議，逕為推測其在借款之初即具有詐欺之犯意，而
      用詐欺罪相繩。
    ７綜上，本件告訴人之陳述經調查其他證據，其陳述內容與
      真實相違，無足可採，而被告所辯其並無詐欺犯意，不僅
      與常情無違，且與卷證資料所顯現之證據相符，因此，本
      件應僅屬民事債務不履行糾紛範疇。依前揭說明，公訴人
      所舉證據既不能使本院達於確信其犯行為真實之程度，復
      未能提出其他積極證據足證被告有何前揭詐欺罪行，自應
      為被告無罪之諭知。
（四）原審因以不能證明被告犯罪，而為被告無罪之判決，並無
      不當，檢察官上訴意旨仍執前詞指摘原判決不當，核無理
      由，應予駁回。
三、適用法條：
    刑事訴訟法第368條。
本案經檢察官江守權到庭執行職務。
中    華    民    國    100    年    4     月    27    日
                   刑事第三庭    審判長法  官  陳義仲
                                       法  官  張季芬
                                       法  官  蔡勝雄
以上正本證明與原本無異。
不得上訴。
                                       書記官  汪姿秀
中    華    民    國   100     年    4     月    27    日

附表：
    ┌──┬────┬────┬─────┬──────────┬──────┐
    │編號│ 發票人 │票載日期│票面金額（│付款銀行            │支票號碼    │
    │    │        │（即發票│新台幣）  │                    │            │
    │    │        │日，起訴│          │                    │            │
    │    │        │書及原判│          │                    │            │
    │    │        │決均誤載│          │                    │            │
    │    │        │為到期日│          │                    │            │
    ├──┼────┼────┼─────┼──────────┼──────┤
    │ １ │聯通貨運│97年6月 │60,000元  │台灣中小企業銀行嘉義│AV0000000 （│
    │    │公司    │12日    │（原判決誤│分行                │原判決及起訴│
    │    │        │        │載為9,3163│                    │書均誤載為  │
    │    │        │        │元）      │                    │AV0000000 ）│
    ├──┼────┼────┼─────┼──────────┼──────┤
    │ ２ │同上    │97年6月 │100,000元 │同上                │AV0000000   │
    │    │        │15日    │          │                    │            │
    ├──┼────┼────┼─────┼──────────┼──────┤
    │ ３ │同上    │97年6月 │47,200元  │同上                │AV0000000   │
    │    │        │25日    │          │                    │            │
    ├──┼────┼────┼─────┼──────────┼──────┤
    │ ４ │同上    │97年7月 │110,000元 │同上                │AV0000000   │
    │    │        │5日     │          │                    │            │
    ├──┼────┼────┼─────┼──────────┼──────┤
    │ ５ │同上    │97年8月5│100,000元 │同上                │AV0000000   │
    │    │        │日      │          │                    │            │
    └──┴────┴────┴─────┴──────────┴──────┘